【裁判字號】    98,訴,210
【裁判日期】    981117
【裁判案由】    塗銷所有權移轉登記等
【裁判全文】
臺灣基隆地方法院民事判決               98年度訴字第210號
原      告  台新國際商業銀行股份有限公司
法定代理人  甲○○
訴訟代理人  戊○○
            乙○○
被      告  丙○○
            丁○○
上二人共同
訴訟代理人  柯士斌  律師
上列當事人間請求塗銷所有權移轉登記等事件，本院於民國98年
11月3日言詞辯論終結，判決如下：
    主      文
確認被告間就附表所示不動產，於民國九十六年七月十七日所為
以買賣為移轉所有權登記原因之買賣關係不存在。
被告丁○○就附表所示不動產，於民國九十六年七月十七日所為
以買賣為原因所為之所有權移轉登記應予塗銷。
訴訟費用新臺幣捌仟零肆拾元由被告各負擔二分之一。
    事實及理由
一、按確認法律關係之訴，非原告有即受確認判決之法律上利益
    者，不得提起之，民事訴訟法第247條第1項前段定有明文。
    本件原告主張原為被告丙○○所有如附表所示之不動產所有
    權雖因買賣而移轉予被告丁○○所有，惟買賣契約不存在，
    或雖存在但其得聲請法院撤銷等情，令該買賣法律關係存否
    不明確，並致債權人即原告私法上權利有受侵害之危險，且
    此項危險得以確認判決除去之，足見原告就本件訴訟自有即
    受確認判決之法律上利益，先予敘明。
二、本件原告起訴主張：
(一)被告丙○○於民國91年6月向原告申請卡號000000000000000
    0之現金卡使用，至98年5月15日止，消費記帳尚餘新臺幣(
    下同)737,162元（內含消費本金537,094元、利息200,068元
    ）未按期給付，已逾期887天。而被告丙○○於95年8月在本
    行帳款即開始逾期，其為免受強制執行，竟於96年7月17 日
    將原為其所有如附表所示之不動產（下稱系爭不動產），以
    買賣為原因將所有權移轉登記予其胞弟即被告丁○○，因系
    爭不動產於96年6月6日曾遭查封登記，同年7月4日塗銷查封
    登記後，隨即移轉登記至丁○○名下，被告2人間就系爭不
    動產買賣及所有權移轉行為，乃在被告丙○○對原告有債務
    不履行後為之，實難令人相信該2人間系爭不動產買賣契約
    確實存在，該買賣行為顯係通謀虛偽意思表示，應屬無效，
    縱該買賣契約有效，惟系爭不動產買賣及移轉所有權行為係
    有害於原告之債權，為此提起本訴，爰為先位聲明：確認
    被告2人間以系爭不動產為標的物所為之買賣契約不存在，
    被告丁○○應將系爭不動產於96年7月17日以買賣為原因所
    為之所有權移轉登記予以塗銷，回復為被告丙○○名義。
    備位聲明：被告2人就系爭不動產所為買賣之債權行為及所
    有權移轉之物權行為應予撤銷，被告丁○○應將系爭不動產
    於96年7月17日以買賣為原因所為之所有權移轉登記予以塗
    銷，回復登記為被告丙○○所有。
(二)又按當事人主張有利於己之事實者，就其事實有舉證之責任
    。但法律別有規定，或依其情形顯失公平者，不在此限，民
    訴法第277條定有明文；又確認法律關係不存在之訴，如原
    告僅否認被告於訴訟前所主張法律關係成立原因之事實，以
    求法律關係不成立之確認，應由被告就法律關係存在或法律
    關係成立原因之事實，負舉證之責(最高法院42年度台上字
    第170號、20年上字第709號判例意旨參照)。故按上開判例
    要旨所示，原告否認系爭不動產買賣事實之存在，自應由被
    告2人就其主張之系爭不動產買賣關係存在之積極事實，負
    舉證責任。
三、被告請求駁回原告之訴，其答辯略以：被告丙○○以駕駛計
    程車為業，收入並不穩定，且因妻子無業及有2名幼子需扶
    育，家計負擔甚重，然被告丁○○為丙○○之胞弟且未婚，
    本從事抽水馬達工作，嗣離職後做清潔雜工等維生，惟只要
    丙○○生活出現困境，念於手足之情，丁○○皆會以數萬元
    或數千元不等之金額出借予丙○○，又因全家同住一起，丁
    ○○就商借之金額雖未要求丙○○簽立借據，然丁○○有自
    行記載每次借款之金額，數年下來(自89年至96年)，積欠金
    額共達30餘萬元(利息未約定)。系爭不動產，乃被告2人父
    親陳水於72年間所購買，並於81年間向基隆市農會貸款設定
    15 0萬元之最高限額抵押權、87年間復設定30萬元之最高限
    額抵押權。嗣因陳水感於年事漸高，子女中以丙○○經濟負
    擔最重，情況最為困窘。為免丙○○一家住所無著落，故於
    94年間將系爭房屋無償過戶予丙○○。被告丙○○於91年間
    起即向原告等銀行以現金卡借貸週轉，但尚正常繳納。直至
    95年間累積至50餘萬元已無力支付，96年間因被告丙○○無
    力償還國泰世華銀行借款，系爭不動產曾一度遭查封登記，
    經丁○○協助清償。撤銷查封後，被告丁○○為免先前陸續
    支借予被告丙○○之借款無法獲得償還，遂要求被告丙○○
    以系爭不動產抵償先前之借款，過戶予被告丁○○名下。因
    系爭不動產屋齡已20餘年，其上又存有兩筆抵押權，實不易
    售出，雙方乃約定系爭不動產以市價約150萬元現值計算，
    扣除抵押貸款金額120萬元，所剩殘值30餘萬元，以被告丙
    ○○積欠被告丁○○之借款扣抵作價買賣，是其以系爭不動
    產抵債予弟即被告丁○○，亦屬事理之常，並非如原告所言
    雙方係通謀虛偽意思表示，以買賣之名行脫產之實。再按原
    告如主張被告等係通謀虛偽意思表示，應就此項事實負舉證
    責任。此外，依最高法院54年臺上字第3128號判決意旨：「
    民法第244條第2項規定之撤銷權成立要件，不但須債務人於
    行為時明知有損害於債權人之權利，且須受益人於受益時亦
    知其情事，而此項撤銷權要件之存在，則應由債權人負舉證
    責任。又債務人處分其現有財產而得有相當對價者，非必生
    資力減少之結果，不得概謂為詐害行為。再清償現存債務，
    雖其積極財產不免減少，但同時又減少其消極財產，故亦無
    詐害行為之可言。」是被告丙○○係為清償債務，亦即為減
    少其消極財產，依前述判決意旨，亦不屬詐害行為，從而，
    原告請求撤銷被告間之買賣行為，於法亦有不符。
四、本件原告主張被告2人就系爭不動產所為之買賣係屬通謀虛
    偽意思表示一節，此為被告2人所否認，是被告丙○○與丁
    ○○間就系爭不動產於96年7月17月以買賣為原因所為之所
    有權移轉登記，其原因事實即系爭不動產買賣是否出於通謀
    虛偽意思表示？即為本件先位之訴爭點所在，經查：
(一)按舉證責任分配理論學說眾多，傳統有待證事實分類說、法
    律要件分類說、危險範圍說、利己事實說等諸學說，然此著
    重於形式、機械之思維方式，實忽略實質之價值判斷，僅有
    形式之標準，而缺乏實質價值之標準，面對各式各樣極其複
    雜之民事案件，少數案件極易產生不公平之情形，難於符合
    舉證責任分配應具備之公平正義要求，因此舉證責任分配法
    應以誠信原則以定舉證責任分配之歸屬。因此本案先從接近
    證據之難易層面加以探討以釐清舉證責任之歸屬，就接近證
    據之難易言，雙方當事人對於買賣是否虛偽之事實，應由何
    方為舉證較易之情形，其舉證責任分配由較易舉證之當事人
    負擔，自較符合正義公平之原則，而被告2人間之買賣原因
    事實、資金來源及流向均由被告2人所掌握，因此被告2人自
    始即接近及持有該財務資料，自應由被告2人舉證較諸原告
    為合理且簡單，再者私人者之買賣或借貸，未如金融機構，
    幾無審核、徵信、估價及監督機制，故利用以債作價而逃避
    債權人藉由強制執行滿足債權者，時有所聞，況且本件被告
    2 人係兄弟關係，被告丙○○對原告負有借款債務，於可能
    將受強制執行之敏感時間，將系爭不動產以買賣為原因而移
    轉所有權登記予被告丁○○，就此二親等間之買賣關係是否
    屬真實，相較於一般第三人買賣，自應受較嚴格之檢驗，因
    此我國遺產及贈與稅法第5條第6款規定：二親等以內親屬間
    財產之買賣，除能提出已支付價款之確實證明，且該已支付
    之價款非由出賣人貸與或提供擔保向他人借得者，視為贈與
    ，考其立法意旨無非要求近親間之買賣，應由買賣雙方負起
    較高之舉證責任，是本件被告2人自應就系爭不動產之買賣
    確屬真實負舉證責任，較符合正公平之原則。
(二)被告2人於98年9月1日言詞辯論期日，僅空言否認系爭不動
    產之買賣係屬通謀虛偽意思表示，並抗辯應由原告就系爭不
    動產之買賣係屬通謀虛偽意思表示負舉證責任，本院當庭以
    接近證據之遠近及取得證據之難易，本於公平正義原則，告
    知應由被告就系爭不動產買賣之真正負舉證責任，並當庭諭
    知被告應儘速提出被告2人間買賣系爭不動產之相關文件及
    資金流向等證據，然被告2人逾2個月並未提出任何證據藉以
    證明系爭不動產買賣確為真實，本院乃逕訂98年11月3日為
    言詞辯論期日，被告2人當庭亦未提出任何證據以證明系爭
    不動產買賣確為真實，僅以書狀辯稱被告丁○○在89年至96
    年間經常出借數千元或數萬元之款項與被告丙○○，數年已
    累積約30餘萬元，雙方乃約定系爭不動產以市價約150萬元
    現值計算，扣除抵押貸款金額120萬元，所剩殘值30餘萬元
    ，以被告丙○○積欠被告丁○○之借款扣抵作價買賣等語，
    被告丁○○辯稱其在數年間總計借款約30餘萬元與被告丙○
    ○，衡情被告丁○○之資力，長期起碼應維持在百萬元以上
    ，區區30餘萬元對其乃屬九牛一毛，否則被告丁○○豈會不
    顧及自身之經濟狀況而將其資金完全資助被告丙○○，而持
    有鉅款者絕少將之置放家中，大多會將之定存或活存或投資
    有價證券之方式存於金融機構，然被告丁○○始終未能提出
    其長期以來用以存放資金之存款或有價證券之證據，以證明
    其資金來源確係自己所有，且係長期持有，則被告丁○○是
    否有餘裕之資金陸續出借被告丙○○，此已有可議，況本院
    依職權查閱被告丁○○之財產狀況，被告丁○○於97年間除
    系爭不動產並無其他薪資、存款利息等收入，有稅務電子閘
    門財產所得調件明細表1件可稽；且買賣不動產，因價值不
    菲，買賣次數亦少，一般人均會慎重其事，縱使親如兄弟，
    倘若為真買賣，低買高賣乃人之常情，對於買賣價格，雙方
    亦會依據某一資料作為磋商價金高低之基礎，然被告2人對
    於系爭不動產之價金之形成過程亦未能提出合理之說明，更
    未訂立不動產買賣契約書，遽將系爭不動產以買賣為原因將
    所有權移轉登記予被告丙○○，凡此亦違常情，而不足採，
    從而，原告主張被告2人間就系爭不動產之買賣係出於通謀
    虛偽意思表示，自堪信為真實。
    本件被告丁○○既未能提出證據以證明其係有資力之人，且
    系爭不動產買賣又有如上悖於常理之處，均已如前述，本院
    認並無訊問被告丁○○之必要，併此敘明。
五、末按表意人與相對人通謀而為虛偽意思表示者，其意思表示
    無效，民法第87條第1項前段定有明文。本件被告丙○○與
    被告丁○○通謀虛偽意思表示所為如系爭不動產買賣契約，
    已如上述，依民法第87條第1項規定，應屬無效。從而，原
    告請求確認被告2人間就系爭不動產所為之買賣契約關係不
    存在，並請求被告丁○○應塗銷系爭不動產以買賣為原因所
    為之所有權移轉登記，為有理由，應予准許。又預備訴之合
    併，係以當事人先位之訴有理由，為備位之訴裁判之解除條
    件；先位之訴無理由，則為備位之訴裁判之停止條件。而本
    件原告先位之訴既為有理由，是本院就其備位之訴，即毋庸
    予以審究。
六、據上論結，本件原告先位之訴為有理由，應依民事訴訟法第
    85 條第1項前段、第78條、第87條第1項，判決如主文。
中    華    民    國    98    年    11    月    17    日
                  民事庭法  官  徐世禎
以上正本係照原本作成。
對於本件判決如有不服，應於收受送達後20日內向本院提出上訴
書狀，敘述上訴之理由，上訴於臺灣高等法院，並按他造當事人
之人數附具繕本。
中    華    民    國    98    年    11    月    17    日
                        書記官  周素秋
附表：
~T40X0L2;
┌────────────────────────────────────────┐
│98年度訴字第210號                                                               │
├─┬───────────────────────┬─┬─────┬──────┤
│編│  土          地          坐          落      │地│ 面    積 │  權    利  │
│  ├───┬────┬───┬───┬──────┤  ├─────┤            │
│號│縣  市│鄉鎮市區○  段  ○○段  │  地    號  │目│ 平方公尺 │  範    圍  │
├─┼───┼────┼───┼───┼──────┼─┼─────┼──────┤
│1 │基隆市│七堵區  │大華  │      │2023        │建│357       │1/15        │
│  ├───┼────┴───┴───┴──────┴─┴─────┴──────┤
│  │備考  │                                                                    │
└─┴───┴──────────────────────────────────┘
┌─┬──┬───────┬───┬─────────────────┬─────┐
│編│    │              │建築式│      建物面積（平方公尺）        │  權利    │
│  │    │基  地  坐  落│樣主要├───────────┬─────┤          │
│  │建號│--------------│建築材│樓    層    面    積  │附屬建物主│          │
│  │    │建  物  門  牌│料及房│                      │要建築材料│          │
│號│    │              │屋層數│合                計  │及用途    │  範圍    │
├─┼──┼───────┼───┼───────────┼─────┼─────┤
│1 │4309│基隆市七堵區大│5層樓 │1層 ：64.01           │平台：4.62│  全部    │
│  │    │華段2023地號  │鋼筋混│合計：64.01           │          │          │
│  │    │---------     │凝土造│                      │          │          │
│  │    │南光街1巷9號  │      │                      │          │          │
│  │    │              │      │                      │          │          │
│  │    │              │      │                      │          │          │
│  ├──┼───────┴───┴───────────┴─────┴─────┤
│  │備考│                                                                      │
└─┴──┴───────────────────────────────────┘


司法院資訊處製作；財團法人民間司法改革基金會備份。
